臺灣高等法院臺中分院刑事判決　　　　　　民國九十一年度上訴字第一五九四號
　　　上　訴　人
　　　即　被　告　癸○○
　　　選任辯護人　顏福楨
右上訴人因違反公職人員選舉罷免法案件，不服臺灣臺中地方法院中華民國九十一年
八月二十二日第一審判決（民國九十一年度訴字第四一五號，起訴案號：臺灣臺中地
方法院檢察署民國九十一年度選偵字第六號），提起上訴，本院判決如左：
    主　  文
上訴駁回。
　　事  　實
一、癸○○係臺中縣大安鄉中庄村村長，民國（下同）九十年十二月間，大安鄉各村
    村長開會決議，以每位鄰長新臺幣（以下同）三萬元為上限，由各村村長按該村
    鄰長人數向鄉公所申報「各村九十年度基層建設各項設施經費概算表」，並取據
    先向鄉公所辦理核銷。因中庄村共有十四位鄰長，癸○○遂於九十年十二月三十
    一日前取據向鄉公所申報九十年度基層建設經費（以下簡稱建設經費）四十二萬
    元，大安鄉公所則於九十一年一月十五日將該四十二萬元匯入設於大安鄉農會之
    中庄村辦公室帳戶內，癸○○於翌日（十六日）下午領出放於臺中縣大安鄉○○
    村○○路七八巷四六號之住處（以下簡稱癸○○住處）。癸○○於九十年十二月
    初得知鄉公所擬撥給前述建設經費後，即以制作工作服之名義，向陳忠城經營之
    豐麟西服社為該村之十四名鄰長訂製每套七千元之西裝，合計總價九萬八千元（
    尚未付款），陳忠城於九十一年一月十七日二十時許將西裝送至癸○○住處，因
    當時正值九十一年臺中縣大安鄉鄉長選舉，癸○○為使其支持之候選人己○○能
    於該次選舉中順利當選，遂基於對有投票權之人交付賄賂，而約其投票給己○○
    之犯意，於當晚通知該村十四名鄰長前來領取西裝，並利用該次機會，先以暫放
    於其住處之四十二萬元建設經費支應，以發放己○○在各鄰助選佈置費之名義，
    陸續交付給前來之鄰長戊○、許建清、蔡洪博義、王盛雄、陳連來、林應菜、伍
    健、黃萬興、莊坤輝每人各一萬元，合計共發出賄款九萬元，要求前開鄰長為一
    定投票之行使，並在各鄰內為己○○拉票助選。嗣於同日二十時三十分許，經臺
    灣臺中地方法院檢察署檢察官指揮臺中縣警察局刑警隊、大甲分局、法務部調查
    局臺中縣調查站、臺中巿調查站及中部機動工作組執行搜索，循線查獲戊○（業
    經原審另案判處有期徒刑三月確定在案），並扣得現金一萬元。
二、案經臺灣臺中地方法院檢察署檢察官指揮臺中縣警察局刑警隊、大甲分局、法務
    部調查局臺中縣調查站、中部機動組及臺中巿調查站查偵辦後，由臺中縣警察局
    大甲分局報請該署檢察官偵查起訴。
　　理　  由
一、訊據上訴人即被告（下稱被告）癸○○矢口否認右述犯行，辯稱：伊於九十一年
    一月十七日晚間通知村內各鄰鄰長到伊住處領取西裝，伊僅交給戊○、許建清、
    蔡洪博義、王盛雄、陳連來、林應菜、伍健、黃萬興、莊坤輝等鄰長各一套西裝
    ，並未以九十一年度大安鄉鄉長候選人己○○競選佈置費名義，從建設經費中交
    付上揭鄰長各一萬元，要求上揭鄰長投票給己○○並為其拉票助選；伊係於同年
    一月十六日至大安鄉農會提領該村該年度建設經費四十二萬元，同年一月十七日
    為警搜索，清點剩餘三十三萬元，短少之九萬元，係用以支應大丞水電工程行安
    裝村辦公室冷氣機之費用六萬二千元，及辦公桌椅之費用二萬八千元，均已付畢
    ，所以才未在其家中找到云云。經查：
　(一)臺中縣大安鄉中庄村檢陳該村九十年度基層建設各項設施申請補助計劃書及經費
    概算表各乙份，向臺中縣大安鄉公所申請核定補助四十二萬元，臺中縣大安鄉公
    所依該村之申請核發建設經費四十二萬元之事實，有臺中縣大安鄉中庄村辦公室
    （九０）安鄉中庄字第００三九號函影本、大安鄉中庄村辦理九十年度基層建設
    各項設施申請補助計劃書影本、大安鄉中庄村辦理九十年度基層建設各項設施經
    概算表影本、臺中縣大安鄉公所支出傳票影本及大安鄉中庄村辦公室出具領取九
    十年度基層建設各項設施經費四十二萬元之領據影本各一份在卷可稽。
　(二)被告以發放九十一年度臺中縣大安鄉長候選人己○○在中庄村各鄰佈置費一萬元
    之名義，向戊○等九位鄰長交付賄賂，而約其投票給己○○之行為，業據證人即
    大安鄉中庄村第五鄰鄰長戊○於九十一年一月十八日警方執行拘提時，主動提供
    放置於伊所穿著的白色夾克內袋之一萬元（此有扣押物清單一紙在卷可稽），並
    於當日接受臺中縣警察局大甲分局訊問時證稱：「該一萬元是由大安鄉中庄村村
    長癸○○於昨天（九十一年一月十七日）晚八時許通知我前往他所居住的大安鄉
    ○○村○○路七八巷四六號處領取繡有我姓名的西裝時，由他當場支付我該一萬
    元，要求我做為第五鄰鄰內為大安鄉長候選人己○○助選的佈置費之用，：：：
    」、「（問：中庄村村長癸○○於九十一年一月十七日晚間八時許通知你前往他
    住處領取西裝，並發放己○○在各鄰的助選佈置費時，當時尚有何人在場領取該
    等佈置費？）答：九十一年一月十七日晚上八時許，我依照癸○○通知，前往他
    家後，在我到達時，陸續計有許建清、蔡洪博義、王盛雄、陳連來、林應菜、伍
    健、黃萬興、莊坤輝及陳瑞振兒子庚○○也分別抵達，當時負責承製西裝包商尚
    未將西裝送過來，村長癸○○利用這時間，將準備好的一萬元分別交給到場所有
    鄰長（庚○○除外），並拜託我們在鄰內替己○○安排助選事宜，一會兒西裝便
    送過來了，我們再各別領取西裝，此即癸○○發放佈置費之詳情」、「（問：你
    是否認識己○○？己○○是否曾向你請託或透過何人向你請託代為助選及投票給
    他？）答：我認識己○○，他是現任大安鄉民代表，此次參選大安鄉長，為鄉長
    候選人，參選後曾請託我為他助選，並投票給他，村長癸○○因支持己○○參選
    鄉長，故幫助己○○發放中庄村各鄰鄰長為己○○助選之佈置費，並拜託我等鄰
    長助選及投票支持己○○」等語；又於同日臺灣臺中地方法院檢察署檢察官複訊
    時亦證稱：伊於大甲分局刑事組所言均實在，伊有在被告家中收到己○○助選的
    佈置費一萬元，且伊已經主動提出來封在牛皮紙袋內，伊當時去被告家時，連伊
    在內有許建清、蔡洪博義、王盛雄、陳連來、林應菜、伍健、黃萬興、莊坤輝及
    鄰長陳瑞振的兒子庚○○，被告當面一個人點了一萬元給九位鄰長，不含庚○○
    等語甚詳。雖證人戊○於九十一年八月八日原審審理時證稱：伊於九十一年一月
    十七日晚上八時許，有去被告家拿一套西裝，但忘記有沒有拿到錢，沒有印象了
    ，且於原審訊及「一月十七日那天癸○○有無跟你說要支持哪一個候選人？」、
    「領完西裝隔天（十八日）警察去你家請你去做筆錄，當天有無交給警方一件白
    色的夾克，裡面放了一萬元？」、「一月十七日去癸○○他家有無遇到其他鄰長
    ？」、「癸○○那天晚上是否有發一萬元給其他到場的鄰長？」、「一月十八日
    在大甲分局作筆錄及檢察官在大甲分局偵訊時，所言是否屬實（提示並告以要旨
    ）？」等問題時，均答稱：「忘記了」云云。查證人戊○係十六年十一月十三日
    出生，現年七十四歲，其記憶力雖有可能因年長而有所減退，然前開問題均涉及
    被告行賄與否之關鍵，證人戊○就此等重要問題均答稱：「忘記了」，卻記得有
    去拿一套西裝，因此綜合其於原審審理時之應對情形，亦不排除其有刻意迴避不
    利於被告證詞之意圖。參以證人戊○於案發後之翌日，即九十一年一月十八日於
    臺中縣警察局大甲分局分別接受警方訊問及檢察官複訊時，就被告之犯行已為上
    揭完整而清晰之證述，互核該二次證述亦無矛盾反覆之處，且當時距案發後不到
    一日，記憶必甚為清晰，其對被告犯行既已為二次完整詳盡之證述，足認其於警
    訊、偵訊時之證詞，顯較於原審審理時之證詞，更具真實性及證明力，自得採為
    認定本件犯罪事實之基礎。
　(三)證人即被告之配偶壬○○於九十一年一月十八日接受臺中縣警察局大甲分局訊問
    時證稱：「（問：前述新臺幣三十三萬元係何人所有？來源為何？）答：該筆款
    項即前述大安鄉公所撥款四十二萬元，其中因已花用九萬元，所以剩下三十三萬
    元，該筆款項係我先生癸○○於一月十六日囑咐我前往大安鄉農會信用部自中庄
    村辦公室帳戶內領取」、「（問：你前述已花用九萬元之詳細情形為何？）答：
    我先生癸○○於九十一年一月十七日傍晚陸續通知中庄村內十四位鄰長至村長住
    處領取西裝，西裝於二十時三十分送到後，即有鄰長陸續前來領取，在鄰長領取
    西裝同時，我先生癸○○至後方小房間衣櫥內拿取鄉公所撥發的款項，然後交付
    每位到場的鄰長每人一萬元，鄰長領取西裝及一萬元後，有六位先行離去，約二
    十一時十分，臺中地檢署徐錫祥檢察官指揮刑警隊、大甲分局員警到我住處搜索
    ，當時現場有我、我先生及三位鄰長在場，另尚有五位鄰長未至我家領取西裝及
    一萬元現金，所以現場仍留有五套西裝，而前述四十二萬元現金僅分發出九萬元
    ，所以後來警調才會起出剩餘之三十三萬元」等語，其於同日檢察官複訊時亦證
    稱：鄉公所發下的這筆錢是要給鄰長一人做一套西裝，再一人發一萬元，作為給
    鄉長候選人己○○拉票佈置的費用，九十一年一月十七日有許建清、蔡洪博義、
    王盛雄、陳連來、戊○、林應菜、伍健、黃萬興、莊坤輝九位鄰長領到一萬元之
    固樁費等語，佐以證人戊○上揭證述，足認被告確有交付許建清、蔡洪博義、王
    盛雄、陳連來、戊○、林應菜、伍健、黃萬興、莊坤輝等九位鄰長各一萬元之賄
    款，要求渠等投票給己○○之犯行。另證人壬○○雖於原審九十一年七月三十日
    審理時翻異前詞，改稱：九十一年一月十七日到伊家之鄰長都是要拿西裝，並沒
    有給他們錢，被告沒有到裡面的小房間拿錢，鄉公所撥下來的款項四十二萬元本
    來就是要給鄰長的福利，那天領回來後因為付冷氣、椅子的錢，所以還剩下三十
    三萬元。伊在大甲分局作筆錄時，伊告訴警察被告並沒有發給每人一萬元，也沒
    有要鄰長們支持己○○，當日的筆錄都是警察自己寫的，伊並沒有看筆錄的內容
    ，是警察叫伊簽名蓋指印的，警察告訴伊鄰長都承認了，伊如不承認，伊和伊先
    生都要去關云云。嗣於本院審理時亦供稱被告未曾交付賄款予九位鄰長云云。惟
    查證人壬○○於警訊、偵查中對被告之犯行及情節均已指述綦詳，且與證人戊○
    之證述大致相符，參以當時距案發時間甚近，按理其在無暇詳加思考推敲之情況
    下所為之供述，應較接近於事實，其雖於原審及本院審理時，否認其警訊、偵查
    中所言之真實性，且稱其於偵查中受到脅迫始為不利被告之證述，然證人壬○○
    並無法就此提出證據以供調查，且證人壬○○係被告之妻，原審審理時距案發時
    又已有相當時日，其思緒隨時間之經過趨於冷靜，必較案發時更能詳加思考其供
    述之得失利弊，是其事後翻異前詞而改為有利於被告之陳述，亦屬人之常情，堪
    認證人壬○○於原審及本院審理時所言，顯係迴護被告之詞，不足採信。
　(四)證人即大安鄉中庄村第十二鄰鄰長許建清、第十四鄰鄰長蔡洪博義、第三鄰鄰長
    王盛雄、第七鄰鄰長陳連來、第二鄰鄰長林應菜、第六鄰鄰長黃萬興、第十三鄰
    鄰長莊坤輝、第四鄰鄰長伍健雖於警訊及偵查中均否認有自被告處收受一萬元賄
    款云云，然查上揭證人係九十一年度臺中縣大安鄉鄉長選舉有投票權之人，且係
    被告交付賄款，要求為一定投票權行使之對象，渠等就被告是否交付賄款之供述
    ，正足以作為渠等是否構成刑法第一百四十三條有投票權人收受賄賂而為投票權
    一定行使罪之認事用法基礎，即上揭證人所為不利於被告之證述，亦屬其自身涉
    犯刑法第一百四十三條投票受賄罪之不利於己之陳述，自難以期待渠等之供述與
    事實相符，職是，上揭證人雖為有利被告之證述，然為確保渠等自身不受刑事訴
    追，其真實性難謂無疑，尚難僅憑此等證述遽為被告有利之認定。
　(五)檢察官帶同警員及調查員於九十一年一月十七日對被告之住所實施搜索時，扣得
    剩餘之建設經費三十三萬元，有臺中縣警察局大甲分局搜索扣押筆錄影本、扣押
    物品目錄表影本各一份在卷可證。被告於原審審理時雖辯稱：短少之九萬元，係
    用以支應大丞水電工程行安裝村辦公室冷氣機之費用六萬二千元，及辦公桌椅之
    費用二萬八千元，均已付畢，所以才未在其家中找到云云。惟被告就此於偵查中
    係辯稱：昨日賣冷氣的來，伊付了六萬二千元，伊又向太太壬○○拿了二萬八千
    元，放置於客廳旁通舖房間靠近門口的衣櫃的第一個抽屜內，預備用來支付村辦
    公室購入辦公桌所需費用云云。又證人即大丞水電工程行之負責人丁○○於九十
    一年一月十八日臺灣臺中地方法院檢察署檢察官偵訊時證稱：「（問：冷氣的貨
    款多少？）答：七萬五千元，到九十一年一月十七日才領，我將七萬元存入帳戶
    ，五千元留作零用」、「（問：癸○○說冷氣機的錢是六萬二千元，有何意見？
    ）答：發票是寫七萬五千元，我實際上收六萬二千元」等語，經檢察官告知證人
    丁○○涉嫌犯偽造文書罪及商業會計法接受偵訊，其供稱：「（問：你剛才所言
    實在否？）答：實在」、「（問：你的存摺是你自己補足八千元湊成七萬元？）
    答：是的，我補了八千元下去湊成七萬元」云云，而丁○○之帳戶於九十一年一
    月十七日固有存入現金七萬元之紀錄，此有臺中縣大安鄉農會活期儲蓄存款存摺
    影本一份在卷可稽，然證人丁○○對冷氣機價金金額之證述前後不一，前稱冷氣
    機價金為七萬五千元，伊將七萬元存入帳戶；經檢察官告知被告癸○○供稱冷氣
    機價金為六萬二千元後，始又於偵查中及本院審理時改稱冷氣機價金為六萬二千
    元，伊補了八千元湊足七萬元始存入帳戶云云，其證詞恐有迎合被告供述之可能
    ，真實性如何尚非無疑。再者，檢警於九十一年一月十七日搜索被告住處房間時
    ，並未發現二萬八千元現金，嗣經被告供稱二萬八千元之放置處後，檢察官指揮
    臺中縣警察局大甲分局警員重回被告住處該房間搜索，雖確於該房間內查獲二萬
    八千元現金，惟參以被告於九十一年一月十七日警訊時原係供稱：「前述公所撥
    付之四十二萬元由於係本月十五日撥入本村帳戶內，而我於昨日（十六日）下午
    領出，目前暫存在我住處，由於前述申請之四十二萬元，雖然十個項目，但實際
    上預計要從中提撥部分金額供本村內包括老人會、媽媽教室、土風舞社等社團辦
    理活動開支之用，故該四十二萬元本人迄目前尚未支付給相關廠商或人員，：：
    」等語，則被告是否確有支付證人丁○○冷氣機之價金？支付金額是否為六萬二
    千元，均非無疑，因此，自難僅以置於被告住處房間抽屜內之二萬八千元，與所
    謂之「冷氣機安裝費六萬二千元」，兩筆款項合計九萬元，即認定該兩筆款項係
    建設經費四十二萬元中短少之九萬元。
　(六)原審辯護人之辯護意旨略以：檢警到被告家中搜索時，證人王淳奎、吳河合二位
    鄰長均在場，惟因檢警在被告家中係查獲三十三萬元，故僅傳訊許建清、蔡洪博
    義、王盛雄、陳連來、戊○、林應菜、伍健、黃萬興、莊坤輝九位鄰長，未傳訊
    王淳奎、吳河合二位鄰長，且其二人自被告發給鄰長西裝至檢警到場搜索時，始
    終在場，彼等可證實被告未發放固樁費給中庄村各鄰鄰長云云。經查證人王淳奎
    、吳河合於原審九十一年七月三十日審理時雖到庭證稱：一月十七日晚上八時許
    ，伊二人有去被告家中，檢察官來的時候鄰長只有伊二人在場，伊二人沒有看到
    被告拿錢給戊○或其他鄰長云云，然證人戊○於九十一年一月十八日警訊及偵查
    中均證稱九十一年一月十七日晚上八時許到達被告住處後，許建清、蔡洪博義、
    王盛雄、陳連來、林應菜、伍健、黃萬興、莊坤輝八位鄰長及陳瑞振之子庚○○
    陸續前來，而被告則發給伊與其他八位鄰長各一萬元之己○○競選佈置費等語，
    又證人壬○○於九十一年一月十八日警訊及偵查中係證稱：被告係發給許建清、
    蔡洪博義、王盛雄、陳連來、戊○、林應菜、伍健、黃萬興、莊坤輝等九位鄰長
    各一萬元，鄰長領取西裝及一萬元後有六位先行離去，檢警於二十一時十分許到
    伊處搜索時現場有伊、被告及三位鄰長在場，另尚有五位鄰長未至伊家中領取西
    裝及一萬元，所以現場仍留有五套西裝而建設經費四十二萬元才會剩三十三萬元
    等語，證人戊○、壬○○當時均未曾提及王淳奎及吳河合二人，則證人王淳奎、
    吳河合當時是否在場，自屬可疑，其二人於原審審理時所為之證述，係迴護被告
    之詞，尚非足採。
　(七)證人己○○即鄉長候選人於本院證稱伊未曾交付款項或委託被告代為發放固椿費
    乙節，核與本案無涉。證人庚○○係代表其父陳瑞振鄰長領取西裝，被告並未交
    付賄款予庚○○，而被告交付賄款予戊○九位鄰長時，應係秘密行之，則證人庚○○於本院所供被告未曾交付戊○等九位鄰長乙節，乃屬無據，應係個人推測之
    詞。又戊○收受賄款部分，業經判處罪刑確定在案，證人辛○○、丙○○、甲○○於本院均證稱渠等事後曾聽聞戊○告知其自白並非真實云云，係屬傳聞證據，
    以上證人所為之證言，均無法作為有利於被告之認定。
　(八)綜上所述，被告對九十一年度臺中縣大安鄉長選舉中有投票權之許建清、蔡洪博
    義、王盛雄、陳連來、戊○、林應菜、伍健、黃萬興、莊坤輝等九人，交付賄賂
    ，而約其投票給候選人己○○，業據證人戊○、壬○○證述綦詳，並有被告交付
    給證人戊○之賄款一萬元、剩餘之建設經費三十三萬元扣案可資佐證，被告所為
    上開辯解，無非事後卸責之詞，不足採信。關於戊○觸犯有投票權之人，收受賄
    賂，而許以其投票權或為一定之行使罪部分，業經原審判處有期徒刑三月確定在
    案，有臺灣臺中地方法院檢察署九十一年度執字第三五九八號執行卷宗可按。又
    本案已臻明確，認無再送鑑定現鈔指紋、測謊及傳訊證人戊○之必要，附此敘明
    。本件事證明確，被告之犯行堪以認定。
二、核被告所為，係犯公職人員選舉罷免法第九十條之一第一項對於有投票權人交付
    賄賂罪。被告前開行為雖係同時觸犯公職人員選舉罷免法第九十條之一第一項之
    罪與刑法第一百四十四條之投票行賄罪，惟屬法條競合，自應優先適用特別規定
    之公職人員選舉罷免法第九十條之一第一項之對於有投票權人交付賄賂罪。又被
    告對許建清、蔡洪博義、王盛雄、陳連來、戊○、林應菜、伍健、黃萬興、莊坤
    輝等九人交付賄賂之行為，係利用同一機會，在同一時段就同一犯罪構成事實，
    本於為候選人己○○賄選之單一犯意接續進行，以實現一犯罪構成要件之單一行
    為，為接續犯，應論以一罪。原審適用公職人員選舉罷免法第九十條之一第一項
    、第三項、第九十八條第三項，刑法第十一條前段、第四十一條第一項前段、第
    三十七條第二項，罰金罰鍰提高標準條例第二條之規定，審酌選舉乃民主政治之
    重要基石，被告身為臺中縣大安鄉中庄村村長，不思以合法競選之方式，為使其
    所支持之候選人正當順利當選，竟以違法犯紀之手段從事賄選行為，企圖以金錢
    影響選舉之公正性，其行為已對表徵民主社會之選舉制度運作產生嚴重之傷害，
    惟被告行賄之對象僅九人，對選舉結果尚無重大之影響等一切情狀，量處有期徒
    刑月，並諭知易科罰金之折算標準，及依公職人員選舉罷免法第九十八條第三
    項之規定，宣告褫奪公權一年。已交付之賄賂金額九萬元，雖僅扣得其中一萬元
    ，然均應依公職人員選舉罷免法第九十條之一第三項之規定宣告沒收。其認事、
    用法及量刑，均無不當，被告上訴意旨否認犯罪，恣意指摘原判決不當，為有理
    由，應予駁回。
三、據上論斷，應依刑事訴訟法第三百六十八條，判決如主文。
本案經檢察官乙○○到庭執行職務。
中      華      民      國　    九十一   年    　十一     月    十九　  日
                                    臺灣高等法院臺中分院刑事第九庭
                                       　 審判長法　官  陳　筱　珮
                                             　 法　官  趙　春　碧
                                              　法　官　吳　重　政
右正本證明與原本無異。
如不服本判決應於收受送達後十日內向本院提出上訴書狀，其未敘述上訴之理由者並
得於提起上訴後十日內向本院補提理由書（均須按他造當事人之人數附繕本）。
                                                書記官　林  育　德
中      華      民      國　    九十一   年    　十一     月    二十　  日
附錄：
公職人員選舉罷免法第九十條之一：
對於有投票權之人，行求期約或交付賄賂或其他不正利益，而約其不行使投票權或為
一定之行使者，處五年以下有期徒刑，得併科新臺幣四十萬元以上四百萬元以下罰金
。
預備犯前項之罪者，處一年以下有期徒刑。
預備或用以行求期約或交付之賄賂，不問屬於犯人與否，沒收之。
犯第一項或第二項之罪，於犯罪後六個月內自首者，減輕或免除其刑；因而查獲候選
人為共犯者免除其刑。
犯第一項或第二項之罪，在偵查中自白者，減輕其刑；因而查獲候選人為共犯者，減
輕或免除其刑。
                                                                        Ｉ
